【裁判字號】    92,上更(一),124
【裁判日期】    920331
【裁判案由】    妨害兵役
【裁判全文】
臺灣高等法院刑事判決      九十二年度上更（一）字第一二四號
    上  訴  人
    即  被  告    乙○○
右上訴人因妨害兵役案件，不服臺灣板橋地方法院八十九年度訴字第八五一號，中華
民國八十九年六月二十三日第一審判決（起訴案號：臺灣板橋地方法院檢察署八十九
年度偵字第六０五八號）提起上訴，經判決後，由最高法院第一次發回更審，本院判
決如左：
    主  文
原判決撤銷。
乙○○無罪。
    理  由
一、公訴意旨略以：被告乙○○前於民國（下同）七十九年間，因違反妨害兵役治罪
    條例，經臺灣台北地方法院判決有期徒刑四月，迭經上訴駁回確定，嗣減刑為有
    期徒刑三月，並於八十年五月三十日執行完畢（不構成累犯）。乙○○係役齡男
    子，意圖避免常備兵現役之徵集，於收受臺北縣府所發，指定應於八十八年一月
    四日上午七時五十分許，前往嘉義中坑二五七師第七七一旅報到之第一八一七號
    陸軍常備兵徵集令後，以腹痛、骨炎、肝功能異常等理由，申請延期，經台北縣
    政府於八十八年一月四日當日以八八北永兵字第二三０號函駁回乙○○延期申請
    之速件，復於八十八年一月七日以八八北縣永兵字第五五三號函通知乙○○。指
    定應於八十八年一月九日中午十二時前持第一八一七梯次之徵集令自動至嘉義中
    坑營區報到入營，詎彭中立仍拒不報到，無故逾入營期限五日。因認被告涉犯妨
    害兵役治罪條例第四條第五款之罪嫌云云。
二、按犯罪事實應依證據認定之，無證據不得推定其犯罪事實；又不能證明被告犯罪
    者，應諭知無罪之判決，刑事訴訟法第一百五十四條、第三百零一條第一項分別
    定有明文。又所謂認定犯罪事實之證據，係指足以認定被告確有犯罪行為之積極
    證據而言，如未發現相當證據，或證據不足以證明，自不能以推測或擬制之方法
    ，以為裁判基礎，最高法院四十年台上字第八六號判例參照。次按妨害兵役治罪
    條例第四條第五款之罪之構成要件，除行為人有應受徵集，無故逾入營期限五日
    外，尚須行為人主觀上意圖避免預備軍官或常備兵、補充兵現役之徵集，始足當
    之，為學說上所謂之意圖犯。
三、公訴人認被告乙○○涉犯前揭妨害兵役罪嫌，係以被告乙○○在偵查中坦承於八
    十八年一月五日或同年月六日知悉其申請延期遭駁回乙節不諱、並經臺北縣政府
    函及臺北縣永和市公所八十八年妨害兵役案件調查表詳明無誤，復有徵兵檢查
    通知書三份、
    八七北府兵二定第三九七七八０號函、八八北永兵字第二三０號函及八八北縣永
    兵第五五三號函在卷可稽，為其論據。惟訊據被告乙○○堅決否認有妨害兵役犯
    行，辯稱：伊雖有收到台北縣政府所發指定應於八十八年一月四日上午七時五十
    分，前往嘉義中坑二五七師第七七一旅報到之一八一七號陸軍常備兵徵集令，但
    因當時身體有腹痛、骨炎、肝功能異常等疾病，故於同年一月四日當天申請延期
    。雖永和市公所於八十八年一月四日八八北永兵字第００二三０號函駁回延期入
    營之申請，但伊知悉時已逾越報到期日，伊並無避免常備兵徵集之意圖等語。
四、經查：被告乙○○於原審法院八十九年六月十四日審理時供稱：因為當時人不舒
    服，且有家庭因素，有申請緩徵。八十八年一月六日我就知道被駁回了。後來肝
    功能指數有升高才用同樣理由去申請等語（見原審卷八十九年訴字第八五一號卷
    第十三頁、第十四頁）。被告於本院前審具狀辯稱：永和市公所駁回其暫緩徵集
    之申請，再通知伊於八十八年一月九日中午十二時前入營服役之公函，倘能於同
    年月七日或八日送達，伊必能遵期入營等語（見本院上訴審卷第四十二頁），於
    本院前審八十九年九月十三日審理時供稱：「我因身體不舒服且因家庭因素才想
    暫緩服役。甲○○是我十幾年的好朋友，他是戶長，他有收到也有告訴我，我有
    申請延役，很多年以前我也有申請也有准過，為何這一次他就送到法院，我也不
    清楚。」、「以前也有不准，但有改到下個梯次。我最後收到通知書是十三號，
    已過期了。」、「市公所的人故意以掛號信寄的。我收到通知單時已過期了，我
    不是故意。」等語（見本院上訴卷第三十六至三十八頁）。於本院更一審訊問時
    供稱：「（問：台北縣政府所發指定你應於八十八年一月四日上午七時五十分，
    要你前往嘉義中坑二五七師第七七一旅報到之常備兵徵集令，你有收到？）答：
    有，但因當時身體有疾病，故申請延期。」、「（問：你有無收到永和市公所於
    八十八年一月四日八八北永兵字第００二三０號函駁回你延期入營之申請？）答
    ：我知悉時已經逾越了報到期日。」、「（問：你何時申請延期？）答：一月四
    日當天。」、「（問：你生何種病？）答：當時腹痛、胃炎、肝功能異常等病。
    」、「（問：你生病有無住院？）答：沒有，但那時每天都要去看診，本案如一
    般情況，公所兵役課人員也應准許，我並沒有故意不去召集，我當時係有病在身
    」等語（見本院更(一)審九十二年三月六日訊問筆錄），又於本院更一審審理時供
    稱：我係事後才知道被駁回。甲○○收到駁回申請後是事後告訴我，但他並沒有
    告訴我遭駁回一事等語（見本院更(一)審九十二年三月十九日審理筆錄）。此外，
    復有被告申請暫緩徵集之申請書及財團法人台灣基督長老教會馬偕紀念社會事業
    基金會馬偕紀念醫院診斷證明書在卷可稽（見偵字第七二三五號卷第十七頁至二
    十二頁），並有證人甲○○於原審法院八十九年一月二十八日審理時證稱：「（
    問：八十八年一月四日永和市公所退回被告乙○○暫緩入營函，你是否有退回市
    公所？之後有無告訴被告？）答：有退回去，一時找不到被告，所以退回去，一
    月六日我有告訴被告這件事，市公所離我家很近，我與被告是朋友」等語（見原
    審八十八年訴字第一八０七號卷第四十一頁、第四十二頁），於本院更一審訊問
    時證稱：「（問：你於原審稱『我有告訴被告這件事』，究指退回永和市公所公
    函之事，抑指永和市公所公函明不准被告申請暫緩徵集，仍請被告依規定準時
    入營，否則依妨害兵役移送法辦之事？）答：我僅是告訴被告將市公所公函退回
    一事，市公所公函內容我並不知道，該公函掛號、密封的，我怎可以打開，所以
    根本無從知悉公函內容，當不可能告訴被告有關公函之內容。」等語（見本院上
    更(一)卷九十二年三月六日訊問筆錄）。由上足證被告所辯應屬實情而為可採信。
五、綜上所述，依被告及證人甲○○於法院審理中之陳述、證述以及卷附陸軍常備兵
    徵集令、台北縣永和市公所致上訴人函文及甲○○與永和市公所來往函文等資料
    （附於偵字第七二三五號偵查卷第二十二頁至第三十三頁），足以顯示台北縣政
    府對被告頒發八十八年第Ａ一八一七梯次陸軍常備兵徵集令，係指定被告於八十
    八年一月四日前往嘉義中坑入營服常備兵役，被告同日即以患有腸胃炎等事由申
    請暫緩徵集，永和市公所於同日函復被告，仍請被告依規定準時入營，惟與被告
    住居同
    被告，即於翌日（即八十八年一月五日）將該函退回永和市公所，並於次日（即
    同年月六日）轉知被告退回公函之事，嗣永和市公所復於同年月七日函甲○○應
    通知上訴人於同年月九日中午十二時前持徵集令、
    甲○○以其遲至同年月十三日始收受該永和市公所公函，遂以限期入營之期限已
    過且無法聯絡到被告，又將該公函寄還永和市公所依法處理等事實，經甲○○證
    稱：不知道公函內容，自無法告知被告依規定準時入營，否則依妨害兵役移送法
    辦之事等語。被告亦辯稱：永和市公所駁回其暫緩徵集之聲請，再通知伊於八十
    八年一月九日中午前入營服役之公函，倘能於同年七日或八日送達，伊必能遵期
    入營之詞，於此情形，則被告所辯永如市公所駁回伊暫緩徵集之申請，再通知伊
    於八十八年一月九日中午十二時前入營服役之公函，伊知悉時已逾報到期日，應
    屬實情而可採信。被告未遵期於八十八年一月四日上午七時五十分入營，既有正
    理由；又永和市公所駁回其暫緩徵集之申請，再通知其於同年月九日中午十二時
    前至營區報到，其知悉時已逾報到期日，自屬無從遵期入營，自難謂被告有妨害
    兵役之意圖，亦非無故逾入營期限五日，核與妨害兵役治罪條例第四條第五款規
    定之構成要件不符，應不成立避免現役徵集罪。此外，本院復查無其他積極證據
    足以證明被告確有公訴人所指妨害兵役之犯行，自屬不能證明被告犯罪。原審未
    予詳察，遽為被告有罪之判決，自有未合。上訴意旨據以指摘原判決不當，為有
    理由，應予撤銷，而為被告無罪之諭知。
據上論斷，應依刑事訴訟法第三百六十九條第一項前段、第三百六十四條、第三百零
一條第一項，判決如主文。
本案經檢察官劉斐玲到庭執行職務。
中    華    民    國    九十二    年      三       月        三十一     日
                              臺灣高等法院刑事第十五庭
                                  審判長法  官  房  阿  生
                                        法  官  蔡  光  治
                                        法  官  雷  元  結
右正本證明與原本無異。
如不服本判決應於收受送達後十日內向本院提出上訴書狀，其未敘述上訴之理由者並
得於提起上訴後十日內向本院補提理由書（均須按他造當事人之人數附繕本）。
                                        書記官  黃  德  煌
中    華    民    國    九十二    年      三       月        三十一     日


司法院資訊處製作；財團法人民間司法改革基金會備份。
